臺灣高等法院民事判決　　　　　　　　 93年度家上字第246號
　　上　訴　人　甲○○
　　訴訟代理人　許淑美　律師
　　被 上 訴人　乙○○
　　訴訟代理人　溫瑞鳳　律師
上列當事人間離婚事件，上訴人對於中華民國93年6月18日臺灣
新竹地方法院92年度婚字第574號第一審判決提起上訴，本院於
94年11月8日言詞辯論終結，判決如下：
    主      文
上訴駁回。
第二審訴訟費用由上訴人負擔。
上訴人與鄭祺謀會面交往之方式及期間如附表所示。
    事實及理由
一、被上訴人起訴主張：兩造於民國91年3 月24日結婚，並育有
    一子鄭祺謀（91年9 月20日生）。上訴人於婚後經常無故離
    家在外居住，數日後始若無其事返家；上訴人於92年3月8日
    再次離家出走，被上訴人於電話中要求上訴人返家照顧幼兒
    ，上訴人未予置理，被上訴人不得已於同年10月20日委請律
    師發函請求上訴人返家同居，上訴人仍拒不返家同居，並來
    電告以一定要給伊好看等語，及藉故對被上訴人提出傷害告
    訴，致被上訴人心生恐懼。上訴人經常無故離家出走，顯係
    惡意遺棄被上訴人，且已無心與被上訴人共同居住生活，兩
    造實難再維持和諧之婚姻生活，爰依民法1052條第1項第5款
    及第2項規定，求為命(一)准兩造離婚。 (二)兩造所生之子鄭祺
    謀權利義務之行使或負擔由被上訴人任之（原審判決准兩造
    離婚，兩造所生之子鄭祺謀權利義務之行使或負擔由被上訴
    人任之，上訴人得依原判決附表所示期間、方式與兩造所生
    之子鄭祺謀為會面交住，上訴人不服提起上訴），並答辯聲
    明：上訴駁回。
二、上訴人則以：上訴人5次離家均有正當理由： 第1次為91年4
    月間上訴人因懷孕陰道出血，返回台南娘家安胎； 第2次為
    同年8 月間上訴人因被上訴人之母生病無法為上訴人坐月子
    ，被上訴人載上訴人返回娘家待產並坐月子； 第3次為91年
    12月19日上訴人因遭被上訴人毆打而離家；第4次為92年2月
    農曆過年期間因被上訴人需於公司值班，無法載上訴人母子
    返回娘家過年，上訴人乃搭三哥便車返回娘家，但於大年初
    8即返回新竹住處；第5次為92年3月8日兩造發生口角，上訴
    人因遭被上訴人毆打及被上訴人父母同聲撻伐，不得已而離
    家，上訴人並無惡意遺意被上訴人之主觀意圖。上訴人於92
    年3月8日離家後，於同年月22日欲返回新竹住處，因無住處
    鑰匙而無法進入，且被上訴人父母以除非上訴人先簽好離婚
    協議書，否則不准返家探視幼兒為由，百般刁難而拒絕上訴
    人返家，實非上訴人惡意遺棄被上訴人不願返家共同生活，
    或兩造有難以維持婚姻之重大事由。縱認兩造有難以維持婚
    姻之重大事由，被上訴人請求離婚有理由，惟因被上訴人上
    班無瑕照顧鄭祺謀，係由被上訴人父母代為照顧，但被上訴
    人之母健康狀況不佳，尚須他人照顧，實無力照顧鄭祺謀，
    而上訴人上班時間固定，白天有上訴人之母可協助照顧鄭祺
    謀，下班後即由上訴人親自照顧鄭祺謀，上訴人為鄭祺謀之
    母，最熟悉鄭祺謀之身體、心理狀況，當能給予鄭祺謀最好
    之照顧，較符合鄭祺謀之最佳利益，鄭祺謀之權利義務應由
    上訴人行使與負擔。再退一步言，鄭祺謀之權利義務若由被
    上訴人行使與負擔，亦請求斟酌被上訴人係馬來西亞華僑，
    可能出國使上訴人無法行使會面交往之權利，是被上訴人於
    鄭祺謀成年前，未經上訴人同意，不得自行或委託他人將鄭
    祺謀帶出中華民國國境等語，資為抗辯，並上訴聲明：(一)原
    判決廢棄。(二)被上訴人在第一審之訴駁回。
三、被上訴人主張兩造於91年3 月24日結婚，並育有一子鄭祺謀
    （91年9 月20日生），婚姻關係現仍存續中之事實，業據提
    出戶籍謄本為證（原審卷8-9頁）， 且為上訴人所不爭執，
    自堪信為真實。
四、被上訴人另主張上訴人婚後經常無故離家出走，惡意遺棄伊
    ，並羅織傷害罪名對伊提出傷害告訴，致伊心生恐懼，兩造
    已無法共同生活，難再維持婚姻和諧， 有民法1052條第1項
    第5款及第2項之離婚事由等語，雖為上訴人所否認，並以上
    開情詞置辯，惟查：
  (一)按夫妻之一方以惡意遺棄他方在繼續狀態中者，他方得向法
    院請求離婚，民法第1052條第1項第5款定有明文。而夫妻互
    負同居之義務，為民法第1001條所明定，夫妻之一方無正當
    理由而與他方別居，固屬違背同居義務，惟同法第1052條第
    5款所謂以惡意遺棄他方， 不僅須有違背同居義務之客觀事
    實，並須有拒絕同居之主觀情事始為相當（最高法院40年台
    上字第91號判例意旨參照）。被上訴人主張上訴人婚後經常
    無故離家出走，惡意遺棄伊之事實，固據提出92年10月20日
    新竹英明街郵局第1360號存證信函為證（原審卷10頁），並
    經證人即被上訴人之父鄭梁錦證稱：「上訴人與其母親曾來
    家中，是（92年）3月8日之前的事情，伊有回來開門讓他們
    到家中，後來上訴人有回來住。3月8日上訴人要走的時候，
    我要她不要走，她說她要離婚，當天為了小孩照顧的事情與
    我兒子吵架，當時我一直留上訴人下來，上訴人仍執意要走
    ，我兒子就送她到火車站。3 月22日星期六上訴人有回來看
    小孩，看到晚上9點， 我留她吃飯，當天上訴人並沒有說要
    留下來同住。3月8日以前，上訴人離家很多次，大概4、5次
    以上，都是他們兩個人的事情吵架而離家。4月22日晚上9點
    上訴人有回來看小孩，後來上訴人三哥說要上訴人留下來的
    話我沒有聽到過」等語（原審卷44頁）。惟查證人鄭梁錦復
    證稱：「上訴人曾經三更半夜自行到旅館住，我認為這樣不
    好，要求上訴人可以回娘家住。3月8日上訴人要走的時候，
    我兒子就送她到火車站。 3月22日，我請兒子送上訴人到車
    站的時候，她就說她要留下來，我跟她說小孩有婆婆照顧，
    燒飯由上訴人處理時，後來上訴人沒有說什麼，也沒有說要
    回來住」等語（原審卷44頁），另參以證人即上訴人胞兄柯
    志明證稱：「92年4 月20日我帶我妹妹及媽媽到被上訴人家
    中看小孩，妹妹告訴我說親家要妹妹簽離婚協議書才願意我
    妹妹看小孩，當天我有看到小孩，當時我有要妹妹留在家中
    住，但親家沒有要我妹妹留下同住的意願，我有當這親家的
    面前要我妹妹留下來在家中住，但不知道是親家母或是親家
    父，不知道他們是否沒有聽到，當天並沒有要我妹妹留下來
    住，後來我們當天就回去了」等語（原審卷42頁），證人即
    上訴人之母柯陳銀花證稱：「我媳婦打電話給親家，說我女
    兒要回去看小孩，被上訴人於電話中說我女兒簽離婚協議書
    辦妥離婚才肯讓我女兒探視小孩，當時我是在分機當中聽到
    的。時間已經不記得，祇是我媳婦打電話我聽到的。他們夫
    妻二人吵架，吵架後又和好，後來又吵架，如果我女兒一人
    回去，被上訴人都不願我女兒回去，有次我與女兒回去被上
    訴人家，但他們都不願開門。當時被上訴人媽媽在家中，我
    有看到被上訴人於家裡，親家沒有給我女兒鑰匙，所以我女
    兒進不去」等語（原審卷43頁），及被上訴人亦自承沒有複
    製家中鑰匙給上訴人，回家需按門鈴或打電話，92年4 月20
    日上訴人返家探視小孩時，被上訴人沒有要上訴人留下來等
    語（本院卷(一)47-48頁、原審卷42頁）， 可見上訴人是否返
    家居住尚需經被上訴人或其父母之同意，並非上訴人得自由
    決定，是上訴人因與被上訴人口角失和而返回娘家居住，尚
    難謂其有惡意遺棄拒絕同居之主觀意圖，是被上訴人主張上
    訴人惡意遺棄伊云云，並不可採，被上訴人依民法第1052條
    第1項第5款規定請求離婚，尚屬無據。
  (二)次按有前項以外之重大事由，難以維持婚姻者，夫妻之一方
    得請求離婚，但其事由應由夫妻之一方負責者，僅他方得請
    求離婚，民法第1052條第2項定有明文。 而是否有難以維持
    婚姻之重大事由，判斷標準為婚姻是否已生破綻而無回復之
    希望，此不可由原告已喪失維持婚姻意欲之主觀面加以認定
    ，而應依客觀的標準，即難以維持婚姻之事實，是否已達於
    倘處於同一境況，任何人均將喪失維持婚姻希望之程度以決
    之（最高法院87年台上字第1304號判決意旨參照）。又我國
    民法第1052條第2項但書 「但其事由應由夫妻之一方負責者
    ，僅他方得請求離婚」之規定，係限制「主要有責配偶」之
    離婚請求權，則主要有責者應不得提起離婚之訴。申言之，
    夫妻雙方均為有責時，責任較輕之一方固得向責任較重之他
    方請求離婚，即令雙方之有責程度相同者，雙方亦均得請求
    離婚。被上訴人另主張上訴人婚後經常離家，未盡其為人妻
    及人母之責，兩造無法共營夫妻生活，顯有難以維持婚姻之
    重大事由等語，雖為上訴人所否認，惟依證人柯陳銀花證稱
    ：「他們夫妻二人吵架，吵架後又和好，後來又吵架，親家
    沒有給我女兒鑰匙，所以我女兒進不去，我女兒曾經打電話
    給我哭訴，我女兒也有說要回去被上訴人家中住，我女兒要
    回去被上訴人家有好幾次」等語（原審卷43頁），及證人鄭
    梁錦證稱：「上訴人都是因他們兩個人的事情吵架而離家，
    上訴人於92年3月8日離家後之92年3月22日、4月22日、 4月
    26日、6月14日回來看小孩，6月14日因為有SARS我要上訴人
    不要來，後來她說要報警，不久上訴人就到警察局報案說我
    兒子傷害罪」等語（原審卷44頁），且觀諸上訴人辯稱伊係
    因被上訴人到現在都阻止伊與小孩見面， 已經將近1年沒有
    看到小孩，所以生氣報警，後來伊很快就撤回告訴等語（原
    審卷45頁、本院卷(二)61頁），可見兩造婚後屢因細故起爭執
    而失和，其失和原因雖非全源起於上訴人個人因素，然實係
    因兩造皆已失夫妻誠摯相待之心所引起，可認兩造應負責任
    之程度相同。又婚姻乃一男一女之兩性結合，以組織家庭，
    共同生活為目的，而夫妻共營婚姻生活，不僅需有經營和諧
    性生活、滿足彼此生理需要，尚且須滿足雙方感情上彼此親
    密、心理上互相依賴、扶持之需求，方可建立夫妻間身心靈
    相契合之美滿生活。兩造婚後既屢因細故起爭執而失和，且
    參以上訴人於92年5月31日致鄭梁錦之書信中曾提及：「 當
    初我和光茗所提的離婚條件之一，就是每隔一兩個月，我可
    以將小孩帶回家住一個禮拜，小孩讀書後，再以寒暑假議定
    ．．．」等語（本院卷(二)58-60頁）， 及上訴人離家後，兩
    造各自在網路上張貼自己之照片，並以未婚身分公開交友（
    本院卷(二)79-81、83-85、100-127、136-142、224-243頁 ）
    ，顯見兩造已生異心，無意再繼續維持婚姻共同生活之圓滿
    ，已失夫妻相互溝通、容忍、信賴、誠摰相待之心，難再繼
    續維持婚姻，且已達處於同一境況，任何人均將喪失維持婚
    姻希望之程度，而出現無可回復之婚姻重大破碇，是被上訴
    人訴請離婚，尚無不合。
五、按民法第1055條第1項規定：「 夫妻離婚者，對於未成年子
    女權利義務之行使或負擔，依協議由一方或雙方共同任之，
    未為協議或協議不成者，法院得依夫妻之一方、主管機關、
    社會福利機關或其他利害關係人之請求或依職權酌定之」；
    同法第1055條之1規定：「 法院為前條裁判時，應依子女之
    最佳利益，審酌一切情狀，參考社工人員之訪視報告，尤應
    注意下列事項：(1)子女之年齡、性別、人數及健康情形。(2)
    子女之意願及人格發展之需要。(3)父母之年齡、職業、品行
    、健康情形、經濟能力及生活狀況。(4)父母保護教養子女之
    意願及態度。(5)父母子女間或未成年子女與其他共同生活之
    人間之感情狀況」； 另民事訴訟法第572條之1第1項規定：
    「離婚之訴，當事人得於第一審或第二審言詞辯論終結前，
    附帶請求法院於認原告之訴為有理由時，並定對於未成年子
    女權利義務行使負擔之內容及方法」。查兩造於離婚後，對
    於其未成年之子鄭祺謀權利義務之行使或負擔，應由何方任
    之，既未經協議，則被上訴人一併請求酌定，自屬有據。本
    院審酌財團法人台灣兒童暨家庭扶助基金會新竹分事務所對
    被上訴人所進行之訪視報告稱：被上訴人任職於台灣積體電
    路公司多年，平日之工作時間較長， 約為上午8點至晚間10
    點多，公司之工作十分繁忙，工作壓力也較沈重，被上訴人
    月薪約為新台幣6萬8,000元，每年公司另有配股票，鄭祺謀
    多由被上訴人父母協助照顧，週末則由被上訴人自行照顧；
    被上訴人為馬來西亞華僑，為家中獨子，但其家人多移居台
    灣，家人間之互動十分頻繁，被上訴人之父母明確表達協助
    照顧鄭祺謀之意願，由鄭祺謀與被上訴人家人之互動狀況中
    ，發現鄭祺謀確實獲得良善之生活照顧等語（ 原審卷60-61
    頁）；及台南縣政府對上訴人所進行之訪視報告稱：上訴人
    目前在台南科學園區某科技公司擔任生管工作， 已服務逾1
    年，月收入約有新台幣3萬1,000元，住處為一般舊式 3層透
    天厝，週邊環境安靜，上訴人因患有子宮頸肌瘤，恐未來無
    法生育，不想因此失去小孩，上訴人想監護鄭祺謀之意願甚
    深，上訴人雖有工作，但上訴人父母照顧小孩經驗豐富，可
    幫忙照顧鄭祺謀，相信能給鄭祺謀良好之教養環境等語（原
    審卷53-54頁）， 兩造雖均有監護鄭祺謀之意願，惟衡之鄭
    祺謀自幼與被上訴人同住，並由被上訴人之父母協助照顧，
    被上訴人家人重視鄭祺謀之安全，親人與鄭祺謀互動良好，
    鄭祺謀十分適應目前之居住環境，鄭祺謀在被上訴人及其父
    母之照顧下，亦確實獲得良善之生活照顧，而上訴人經常離
    家，並未將鄭祺謀之生活照顧視為優先考量等情，認對於鄭
    祺謀權利義務之行使或負擔，宜由被上訴人任之，較符合鄭
    祺謀之最佳利益。
六、末按民法第1055條第5項前段規定： 「法院得依請求或依職
    權，為未行使或負擔權利之一方，酌定其與未成年子女會面
    交往之方式及期間」。本院雖認鄭祺謀權利義務之行使或負
    擔，由被上訴人任之較為適當，然兩造為鄭祺謀之父母，對
    鄭祺謀有關心及愛護之情，且兩造情感不睦致無法維持婚姻
    生活，與其等間之子女親情自不能混為一談，況鄭祺謀尚屬
    年幼，為使鄭祺謀之人格能健全發展，並兼顧人倫親情，本
    院考量兩造目前之生活狀況、鄭祺謀之生活作習、年齡等一
    切情形，爰依職權酌定上訴人與鄭祺謀會面交往之方式及期
    間如附表所示。至上訴人抗辯被上訴人係馬來西亞華僑，可
    能出國使伊無法行使與鄭祺謀會面交往之權利，請求被上訴
    人於鄭祺謀成年前，未經伊同意，不得自行或委託他人將鄭
    祺謀帶出中華民國國境云云，惟因鄭祺謀權利義務之行使或
    負擔既由被上訴人任之，被上訴人若返回僑居地探親，或將
    來必須前往國外工作或生活，而有攜同鄭祺謀同往之必要，
    自無禁止被上訴人攜同鄭祺謀出境之理由。是上訴人請求被
    上訴人於鄭祺謀成年前，未經其同意，不得自行或委託他人
    將鄭祺謀帶出中華民國國境，無異已限制被上訴人及鄭祺謀
    之出國自由，尚屬無據。
七、綜上所述，被上訴人依民法第1052條第2項規定， 請求准兩
    造離婚，鄭祺謀權利義務之行使或負擔由被上訴人任之，應
    予准許。原審就此部分所為上訴人敗訴之判決，核無違誤，
    上訴論旨指摘原判決此部分不當，求予廢棄改判，為無理由
    ，應予駁回。至原判決第3項有關上訴人與鄭祺謀會面交往
    之方式及期間因屬法院依職權酌定之事項，本院依職權變更
    酌定如附表所示。
八、兩造其餘之攻擊或防禦方法及未經援用之證據，經本院斟酌
    後，認為均不足以影響本判決之結果，自無逐一詳予論駁之
    必要，併此敘明。
九、據上論結，本件上訴為無理由，依民事訴訟法第449條第1項
    、第78條，判決如主文。
中　　華　　民　　國　　94　　年　　11　　月　　22　　日
                  民事第十四庭審判長法  官　劉靜嫻
                                    法  官　陳昆煇
                                    法  官　陳駿璧
正本係照原本作成。
如不服本判決，應於收受送達後20日內向本院提出上訴書狀，其
未表明上訴理由者，應於提出上訴後20日內向本院補提理由書狀
（均須按他造當事人之人數附繕本）上訴時應提出委任律師或具
有律師資格之人之委任狀；委任有律師資格者，另應附具律師資
格證書及釋明委任人與受任人有 民事訴訟法第466條之1第1項但
書或第2項（詳附註）所定關係之釋明文書影本。
中　　華　　民　　國　　94　　年　　11　　月　　23　　日
　　　　　　　　　　　　　　　　　　書記官  黃  愛
附註：
民事訴訟法第466條之1（第1項、第2項）：
對於第二審判決上訴，上訴人應委任律師為訴訟代理人。但上訴
人或其他法定代理人具有律師資格者，不在此限。
上訴人之配偶、三親等內之血親、二親等內之姻親，或上訴人為
法人、中央或地方機關時，其所屬專任人員具有律師資格並經法
院認為適當者，亦得為第三審訴訟代理人。
附表：
一、鄭祺謀就讀國民小學前：
    上訴人得於每月第一、三週之週六、週日，於週六上午9時
    將鄭祺謀接往住處同住，並於週日下午6時前，將鄭祺謀送
    回被上訴人住處；且得於每月第二、四週之週五晚上7時30
    分，將鄭祺謀接往住處同居，並於週六上午10時前，將鄭祺
    謀送回被上訴人住處。
二、鄭祺謀就讀國民中、小學期間﹕
    上訴人得於每月第一、三週之週六、週日，於週六上午10時
    將鄭祺謀接往住處同居住，並於週日下午8時前，將鄭祺謀
    送回被上訴人住處。
三、鄭祺謀就讀國民中、小學之寒、暑假期間：
    上訴人得於每年寒假期間選擇其中之連續7日，暑假期間選
    擇其中之連續20日，並於第1日早上10時將鄭祺謀接往住處
    同住，並於末日下午6時前，將鄭祺謀送回被上訴人住處；
    不適用每月第一、三週之週六、週日會面交往之方式。（按
    ：幼稚園教育因屬學齡前教育，並無固定之寒、暑假，且此
    時鄭祺謀尚屬年幼，不宜長時間離開其原生活地點，故未另
    定幼稚園寒、暑假期間上訴人與鄭祺謀會面交往之方式及期
    間，仍應依一方式）
四、農曆春節：
    上訴人得於單年（例如民國95年、97年）之農曆春節即除夕
    至年初三共4日，於除夕上午9時將鄭祺謀接往住處共度農曆
    春節，並於年初三下午6時前，將鄭祺謀送回被上訴人住處
    。
五、母親節：
    上訴人得於每年母親節之下午5時將鄭祺謀接往住處共度母
    親節，並於當日下午9時前，將鄭祺謀送回被上訴人住處
六、鄭祺謀滿15歲後得依其意願及方式與上訴人會面交往。
七、上訴人於不影響鄭祺謀正常作息下，得以電話、書信、傳真
    或電子郵件等方式，與子女鄭祺謀交談、交往、聯絡。
八、被上訴人若遷移新址應事先告知上訴人。